【裁判字號】    98,破抗,12
【裁判日期】    981208
【裁判案由】    宣告破產
【裁判全文】
臺灣高等法院臺南分院民事裁定  98年度破抗字第12號
抗  告  人  甲 ○ ○
代  理  人  林 金 宗  律師
上列抗告人因請求宣告破產事件，對於中華民國98年09月30日臺
灣臺南地方法院98年度破字第05號裁定，提起抗告，本院裁定如
下：
    主  文
抗告駁回。
抗告程序費用新台幣壹仟元由抗告人負擔。
    理  由
一、本件抗告人於原法院聲請意旨略以：抗告人原係有限責任臺
    灣省第二資源回收物運銷合作社（下稱第二資源社）之司庫
    經理，於民國（下同）八十七年至九十四年間在收集站內協
    助第二資源社向廣大社會大眾及拾荒者等回收廢鐵，將所回
    收廢鐵以合作社共同運銷機制出售，並代第二資源社收付貨
    款，至所出售者乃屬第二資源社社員共同運銷之廢棄物，應
    依一時貿易所得，歸課社員之綜合所得稅，但國稅局竟轉向
    抗告人課徵營業稅、營利事業所得稅及個人綜合所得稅，經
    抗告人提出複查、訴願及行政訴訟均遭駁回，致抗告人無辜
    欠稅達新臺幣（下同）九千八百七十六萬九千零二十七元，
    罰鍰達二億八千一百四十五萬七千三百五十五元。此外，抗
    告人另有對合作金庫資產管理股份有限公司（下稱合庫資管
    公司）之借款債務六百二十九萬九千元，及分別就合作金庫
    銀行股份有限公司（下稱合庫銀行）對楊士廷之連帶保證債
    務五百五十九萬三千元、楊呈儀連帶保證債務五百零六萬七
    千元、楊銅金屬企業股份有限公司連帶保證債務四千二百十
    三萬三千元。而抗告人現任職於日康金屬企業股份有限公司
    （下稱日康公司），每月薪資約一萬八千元，名下僅有(一)臺
    南市○區○○段二七○地號土地一筆，但有設定抵押權。(二)
    彰化縣溪湖鎮○○段一四三七地號土地一筆，未設定抵押權
    。(三)群府建設股份有限公司（下稱群府公司）股份二百五十
    萬元。(四)現金約十五萬元等財產；顯已不能清理債務，並已
    無法支付，應符合破產之形式要件，有破產宣告之原因。再
    抗告人現有資產可組成破產財團，並足敷清償財團費用及財
    團債務，而有宣告破產之實益及必要，為此依破產法規定請
    求准予裁定宣告抗告人破產等語。
二、抗告意旨略以：
  (一)抗告人之現有債務如同於原法院聲請意旨所述。
  (二)抗告人「財產狀況說明」：
  (1)坐落臺南市○區○○段二七○地號土地一筆，公告現值達九
    百八十六萬七千元；但已為合庫資管公司設定一千五百萬元
    之抵押權（債權人有行使別除權之可能）。
  (2)坐落彰化縣溪湖鎮○○段一四三七地號土地一筆，公告現值
    二萬一千三百四十三元（未設定抵押權，債權人無行使別除
    權之可能）。
  (3)群府公司之股份二百五十萬元。
  (4)抗告人手中執有現金約十五萬元。
  (三)抗告人現任職於日康公司，每月薪資約一萬八千元，有勞工
    保險加保申報表一份可稽。
  (四)抗告人之財產除臺南市○區○○段二七○地號土地外，尚有
    如前所述之土地、股份及現金，總價值亦有二百六十多萬元
    ，原裁定未予審酌在內。且若考量破產財團費用支出之問題
    ，抗告人除現有工作收入，亦已經或得親友同意起會再籌一
    百萬元，以供清償破產財團債務或破產費用。抗告人已盡力
    籌錢希望能用破產程序，解決債務困境，然原裁定仍以有稅
    捐債務達三億七千零八十萬二千五百五十三元，係優先債權
    ，故抗告人現剩餘之上開財產顯不足以清償有優先權之稅捐
    債權，其他普通債權人自更無就上開剩餘財產受償之可能，
    故認無以破產程序進行分配之實益。惟破產程序雖有將債務
    人債務分配給債權人之立法目的，但破產法之立法設計亦同
    時藉由破產程序讓破產人有機會處理債務，重新開始經濟生
    活之目的，此觀破產法第一百四十九條規定自明；故不能以
    抗告人現剩餘之上開財產顯不足以清償有優先權之稅捐債權
    ，其他普通債權人自更無就上開剩餘財產受償之可能，即遽
    認無以破產程序之進行分配的實益，而駁回破產宣告之聲請
    。
  (五)為此，請廢棄原裁定，並裁定宣告抗告人破產，以利抗告人
    清理債務。
三、按破產，對債務人不能清償債務者宣告之；又公司財產不足
    清償其債務時，清算人應即聲請宣告破產；而法院對於破產
    之聲請，在裁定前，得依職權為必要之調查，並傳訊債務人
    、債權人及其他關係人；破產法第五十七條、第六十三條第
    二項及公司法第八十九條第一項固分別定有明文。惟按破產
    者，乃債務人不能清償其債務時，為使多數債權人得公平滿
    足，就債務人之總財產，由法院參與其事，為一般強制執行
    之程序。故破產宣告之目的，在使全體債權人獲得公平滿足
    ，其實質要件除需債務人不能清償債務外，並以多數債權人
    存在為前提，如債權人僅有一人，既與第三人無涉，自無聲
    請破產之必要（最高法院65年台抗字第0325號判例參照）。
    次按破產宣告後，如破產財團之財產不敷清償財團費用及財
    團債務時，法院因破產管理人之聲請，應以裁定宣告破產終
    止，同法第一百四十八條亦定有明文；是以法院就破產之聲
    請，應依職權為必要之調查，倘債務人確係毫無財產可構成
    破產財團，或債務人之財產不敷清償破產財團之費用及財團
    之債務，無從依破產程序清理其債務時，始得以無宣告破產
    之實益，裁定駁回聲請（司法院25年院字第1505號解釋及最
    高法院86年度台抗字第479號、96年度台抗字第398號裁定參
    照）。
四、經查：
  (一)本件抗告人主張其現尚擁有坐落臺南市○區○○段二七○地
    號土地一筆，公告現值為九百八十六萬七千元（但業經依序
    設定最高限額抵押權15,000,000元、12,000,000元予合庫資
    管公司及楊基本）；彰化縣溪湖鎮○○段一四三七地號土地
    一筆，公告現值為二萬一千三百四十三元；群府公司之股份
    二百五十萬元，及現金約十五萬元；又抗告人現任職於日康
    公司，每月薪資約一萬八千元，可資構成破產財團等情，固
    據其提出土地登記第二類謄本二份及勞工保險加保申報表（
    影本）、財產歸屬資料清單各一份為證（見原法院卷第09至
    13、82至83頁），而屬真實。惟抗告人另對合庫資管公司有
    借款債務六百二十九萬九千元，而對訴外人楊士廷有連帶保
    證債務五百五十九萬三千元、楊呈儀有連帶保證債務五百零
    六萬七千元、楊銅金屬企業股份有限公司有連帶保證債務四
    千二百十三萬三千元，此外尚積欠營業稅、營利事業所得稅
    及個人綜合所得稅達九千八百七十六萬九千零二十七元，罰
    鍰二億八千一百四十五萬七千三百五十五元之事實，則有其
    所提出財產歸屬資料清單、欠稅明細表及聯合徵信中心信用
    報告在卷可按（見原法院卷第5至8頁），且為抗告人所不爭
    執。
  (二)查抗告人向原法院聲請宣告破產時，係陳明積欠國稅局南市
    分局稅款債務九千八百七十六萬九千零二十七元，罰鍰二億
    八千一百四十五萬七千三百五十五元，並分別積欠合庫資管
    公司借款債務六百二十九萬九千元及前揭各項連帶保證債務
    ，而經原法院依職權向稅捐機關函詢抗告人滯納稅捐債務及
    罰鍰之情形，已據財政部臺灣省南區國稅局臺南市分局（下
    稱國稅局南市分局）函覆抗告人確尚積欠營利事業所得稅、
    綜合所得稅及營業稅等共三億七千零八十萬二千五百五十三
    元，有國稅局南市分局九十八年四月二十一日南區國稅南市
    四字第0980024857號函及所附南區國稅局欠稅總歸戶查詢情
    形表各一紙在卷可按（見原法院卷第47至50頁）；據此，抗
    告人積欠之稅額總計為三億七千零八十萬二千五百五十三元
    ，應堪認定。另經原法院依職權向合庫資管公司函詢抗告人
    積欠其債務之情形，亦據其函覆：抗告人目前借款債務及連
    帶保證債務共計六筆，債務為九千四百三十一萬九千零五十
    四元，計算至九十八年四月十四日止，利息為四千三百三十
    一萬四千零八十九元，違約金為八百六十萬一千六百三十七
    元，本利和總計為一億四千六百二十三萬四千七百八十元，
    另有已分配未受償之金額為二千三百七十二萬零四百九十二
    元，亦有合庫資管公司之民事陳報狀、債權計算書、債權讓
    與公告、合庫銀行北臺南分行九十八年四月二十二日合金北
    台南字第0980001802號函各一紙及債權憑證影本五份在卷可
    憑（見原法院卷第19至43頁），自堪信為真實。
  (三)依上，原法院依職權向國稅局南市分局函詢之結果，抗告人
    所積欠之稅捐債務（即370,802,553元），乃屬營利事業所
    得稅、綜合所得稅、營業稅等之稅捐，包括本稅、利息、滯
    納金及滯納金利息，究其性質乃屬國家之債權，債權人為稽
    徵機關即國稅局南市分局；若抗告人未予或無力繳納時，乃
    稽徵機關應移由法務部行政執行署所轄機關，依行政程序法
    及行政執行法予以強制執行者。而按稅捐之稽徵，依本法之
    規定，本法未規定者，依其他法律之規定。本法所稱稅捐，
    指一切法定之國、省（市）及縣（市）稅捐；但不包括關稅
    及礦稅。稅捐之徵收，優先於普通債權。破產財團成立後，
    其應納稅捐為財團費用，由破產管理人依破產法之規定清償
    之；稅捐稽徵法第一條、第二條、第六條第一項及第七條分
    別定有明文。又加值型及非加值型營業稅法第五十七條規定
    ：納稅義務人欠繳本法規定之稅款、滯報金、怠報金、滯納
    金、利息及合併、轉讓、解散或廢止時依法應徵而尚未開徵
    或在納稅期限屆滿前應納之稅款，均應較普通債權優先受償
    。另對於破產財團之財產有優先權之債權，先於他債權而受
    清償，優先權之債權有同順位者，各按其債權額之比例而受
    清償；破產法第一百十二條亦定有明文。據上，本件依稅捐
    稽徵機關即國稅局南市分局函覆之積欠稅款金額以察，抗告
    人之現有財產即現可資構成破產財團之金額僅一千二百五十
    三萬八千三百四十三元（即9,867,000＋21,344＋2,500,000
    ＋150,000＝12,538,344，元以下四捨五入），已如前述；
    則扣除依法優先受償之營利事業所得稅、綜合所得稅及營業
    稅等稅捐後，抗告人現所有之資產狀況，顯已無剩餘之資產
    可供其他債權人為公平之受償，殆無疑義。
  (四)又抗告人積欠之稅捐債務依法既應較普通債權優先受清償，
    顯然債務人即抗告人之資產已不足清償所積欠應優先清償之
    上揭積欠之稅捐；而除上揭各項稅捐外，同一優先順位又別
    無他債權人，應認無多數債權人存在，則揆諸前揭說明，自
    無聲請破產之必要。否則，債務人之資產既已不足清償應優
    先受償之稅捐，其他債權人更無受償可能，倘予宣告破產，
    反而須優先支付破產財團之管理、分配所生之費用及破產管
    理人之報酬等財團費用，將使破產財團財產更形減少，徒使
    稅捐稽徵機關之上揭稅捐優先債權減少分配，而其他債權人
    亦無因此受分配之可能，已與破產制度之立法本旨未合。易
    言之，如強制以破產程序予以解決，除其程序費用所費不貲
    ，增加債務人額外之負擔外，其冗長程序亦曠日廢時，不足
    以滿足債權人之債權，亦未必能即時解決債務人之債務問題
    。再者，破產管理人之報酬為財團費用，由法院定之；且應
    先於破產債權，隨時由破產財團清償之；破產法第九十五條
    第一項第三款及第八十四條分別定有明文。法院為此核定，
    應斟酌破產事件之繁簡、破產事件價額、當事人所受利益程
    度、破產管理人處理破產財團之財產難易、就該事件所費時
    間、同業標準、破產管理人之地位及分配財團之多寡等一切
    情況而為裁定；依此，債務人即抗告人之資產既已不足清償
    所積欠應優先清償之上揭稅捐，倘宣告其破產，尚須依破產
    法第九十七條規定優先清償第九十五條所規定破產財團之管
    理費、變價及分配所生之費用、因破產債權人共同利益所需
    審判上之費用、破產管理人之報酬、破產人及其家屬之必要
    生活費等財團費用，及第九十六條所規定之財團債務，如此
    將致抗告人之財產更形減少；因之參酌上揭司法院解釋及破
    產法第一百四十八條立法意旨，實難認本件有宣告破產之實
    益及進行破產程序之必要。
  (五)依上，堪認本件抗告人為破產之聲請，尚與破產宣告之要件
    未合，亦無宣告破產之實益。則揆諸前揭說明，抗告人提起
    本件破產聲請，即屬不應准許。
五、原法院裁定認依其職權函詢稅捐機關即國稅局南市分局之上
    揭稅捐債務（即370,802,553元），全屬國家債權，債權人
    為國稅局南市分局，且為優先債權，而同一優先順位並無多
    數債權人存在之情形，認無聲請宣告破產之必要，而駁回抗
    告人之聲請，經核於法並無違誤。抗告意旨猶執前詞，指摘
    原裁定不當，求為廢棄改判准予宣告破產，為無理由，應予
    駁回。
六、據上論結，本件抗告為無理由，依破產法第五條，民事訴訟
    法第四百九十五條之一第一項、第四百四十九條第一項、第
    九十五條及第七十八條，裁定如主文。
中    華    民    國    98    年    12    月    8     日
                  民事第三庭    審判長法  官  蘇清恭
                                      法  官  王浦傑
                                      法  官  張世展
上為正本係照原本作成。
本裁定除以適用法規顯有錯誤為理由外，不得再抗告。如提出再
抗告，應於收受送達後10日內委任律師為代理人向本院提出再抗
告狀（須附繕本），並繳納再抗告費新台幣1千元。
中    華    民    國    98    年    12    月    8     日
                                      書記官  蔡宜均
【附記】
民事訴訟法第495條之1第2項準用同法第466條之1第1、2項規定
：
(1)對於第二審判決上訴，上訴人應委任律師為訴訟代理人。但上
  訴人或其法定代理人具有律師資格者，不在此限。
(2)上訴人之配偶、三親等內之血親、二親等內之姻親，或上訴人
  為法人、中央或地方機關時，其所屬專任人員具有律師資格並
  經法院認為適當者，亦得為第三審訴訟代理人。
民事訴訟法第466條之2第1項：
  上訴人無資力委任訴訟代理人者，得依訴訟救助之規定，聲請
  第三審法院為之選任律師為其訴訟代理人。

司法院資訊處製作；財團法人民間司法改革基金會備份。
